臺灣板橋地方法院刑事判決　　　　　　　95年度訴字第3188號
公　訴　人　臺灣板橋地方法院檢察署檢察官
被　　　告　丙○○
選任辯護人　林雅君律師
　　　　　　曾國龍律師
上列被告因誣告案件，經檢察官聲請以簡易判決處刑（95年度偵
續字第136 號），本院認不宜以簡易判決處刑，改依通常程序審
理判決如下：
    主  文
丙○○無罪。
    理  由
一、公訴意旨略以：被告丙○○明知告訴人甲○○並未於民國93
    年8 月4 日上午11時30分許，與案外人鄭堉志及真實姓名年
    籍不詳綽號「阿呆」之成年男子，共同前往臺北市立第二殯
    儀館，徒手圍毆被告丙○○，致其受有左手臂紅腫之傷害；
    亦未於93年8 月5 日，駕駛紅色BMW 車輛前往被告丙○○當
    時位於臺北縣中和市○○路581 巷31弄45之1 號住處樓下，
    告知鄰居楊坤鐘、吳輝煌「要是再讓伊看到丙○○，就要砍
    斷丙○○的腳筋，並用刀子捅丙○○的屁股」等足生危害於
    被告丙○○生命、身體安全之話語，並由渠二人轉告被告丙○○知悉，致其心生畏懼；詎被告丙○○竟仍基於意圖使他
    人受刑事處分之犯意，於93年9 月3 日（起訴書誤載為「94
    年9 月3 日），向臺北縣政府警察局中和分局提出傷害、恐
    嚇告訴，嗣經臺灣板橋地方法院檢察署檢察官於94年7 月31
    日以94年度偵字第6578號為不起訴處分，因認被告丙○○涉
    犯刑法第169 條第1 項之誣告罪嫌云云。
二、按犯罪事實應依證據認定之，無證據不得認定犯罪事實；又
　　不能證明被告犯罪應諭知無罪之判決，刑事訴訟法第154 條
    第2 項、第301 條第1項分別定有明文。又認定犯罪事實應
    憑積極證據，倘積極證據不足以為不利於被告事實之認定時
    ，即應為有利被告之認定，更不必有何有利之證據，最高法
    院30年上字第816號著有判例。又所謂「積極證據足以為不
    利被告事實之認定」，依據同院76年臺上字第4986號判例意
    旨，係指據為訴訟上證明之全盤證據資料，在客觀上已達於
    通常一般之人均不致於有所懷疑，而得確信被告確曾犯罪之
    程度；若未達到此一程度，而有合理懷疑之存在時，即無從
    為被告有罪之確信。再按刑法第169條誣告罪之成立，以意
    圖他人受刑事處分虛構事實而向該管公務員申告為其要件，
    故其所訴事實，雖不能證明係屬實在，而在積極方面尚無證
    據證明其確係故意虛構者，仍不能遽以誣告罪論處（最高法
    院46年台上字第927 號判例參照）；從而若告訴人非明知無
    該事實而故意捏造，僅因誤認有此事實或懷疑有此事實而為
    申告，縱不能證明其所訴事實實在，或被訴人終經不起訴處
    分確定，尚不得逕指為虛偽而科以申告人誣告罪名（最高法
    院40年臺上字第88號、44年臺上字第892號、59年臺上字第
    581號判例參照）。
三、公訴人認被告丙○○涉有誣告罪嫌，無非以上揭事實，業據
    告訴人甲○○於警詢及偵查中之指、證述綦詳，且證人吳輝
    煌、楊坤鐘亦於偵查中證稱未曾見過告訴人甲○○及聽聞告
    訴人以上開言詞恐嚇並要求轉知等語在卷，復佐以證人吳健
    強、莊世民、李光輝間，就毆打人數、手法、被告所受傷勢
    等情所證差異甚大，不可採，及證人蔡振明於偵查中證述被
    告有於試行和解時表示告訴人並未傷害，且被告所受之傷勢
    與被告所述遭3 人毆打不符，並有試行和解對話錄音帶勘驗
    筆錄、臺北市政府警察局羅斯福路派出所之陳報單等，為其
    主要論據。訊之被告丙○○固坦承有於前揭時地向臺北縣政
    府警察局中和分局對告訴人甲○○提出告訴，且該案業經臺
    灣板橋地方法院檢察署檢察官為不起訴處分等事實，惟堅決
    否認有何誣告犯行，辯稱：伊於前開93年8 月4 日時地確有
    受甲○○之毆打，在試行和解時，是應甲○○之要求，才說
    沒有傷害，且甲○○亦有於93年8 月5 日前往伊住處找伊未
    獲後，要求伊鄰居楊坤鐘、吳輝煌將「要是再讓他看到丙○○，就要砍斷丙○○的腳筋，並用刀子捅丙○○的屁股」等
    語轉知伊，楊坤鐘、吳輝煌是因為害怕甲○○，作證時才不
    敢說實話等語。經查：
　(一)告訴人甲○○與案外人鄭堉志、綽號「阿呆」之真實姓名年
    籍不詳成年男子，因與被告間有財務糾紛，於93年8 月4 日
    上午11時30分許，前往臺北市立第二殯儀館，要求正在辦理
    姊姊喪事之被告解決該財務糾紛，進而發生爭執，經報警到
    場處理後告訴人甲○○等人始離去，被告嗣後經驗傷結果，
    認受有左手臂紅腫之傷害；另被告於93年9 月3 日，以告訴
    人甲○○、鄭堉志、綽號「阿呆」等3 人於前開時地圍毆伊
    ，且告訴人甲○○於93年8 月5 日前往伊住處，要鄰居楊坤
    鐘、吳輝煌轉知伊「要是再讓我看到，就要砍斷你的腳筋及
    用刀子捅屁股」等語，伊聽聞後心生畏懼為由，向臺北縣政
    府警察局中和分局對告訴人甲○○提出告訴，該案嗣因傷害
    部分，係告訴乃論罪，而被告以雙方業已和解成立，撤回告
    訴；另恐嚇部分則因犯罪嫌疑不足，均經臺灣板橋地方法院
    檢察署檢察官於94年7 月31日以94年度偵字第6578號為不起
    訴處分等情，業據被告於警詢及偵審中自承在卷（見94年度
    他字第3799號偵查卷第58頁至第63頁、第81頁、本院卷第45
    頁、第131 頁），且經證人即告訴人甲○○於警詢及偵審時
    證述甚明（見94年發查字第852 號偵查卷第13頁至第14頁、
    94 年 度他字第3799號偵查卷第44頁至第46頁、第54頁至第
    58頁、第89頁、本院卷第89頁至第93頁），並有臺灣板橋地
    方法院檢察署檢察官94年度偵字第6578號不起訴處分書1 件
    附卷可稽，堪信為真實。
  (二)被告指訴於前揭時地遭告訴人甲○○、鄭堉志、「阿呆」3
    人傷害，伊因此受有左手臂紅腫之傷害，有無誣告意圖？
    1.被告於93年9 月3 日，以告訴人甲○○、鄭堉志、綽號「
      阿呆」等3 人於前開時間，在臺北市立第二殯儀館圍毆伊
      ，造成伊受有左手臂紅腫之傷害為由，向臺北縣政府警察
      局中和分局對告訴人甲○○提出傷害告訴，惟因該傷害罪
      係告訴乃論罪，嗣經被告以雙方業已和解成立，撤回告訴
      ，臺灣板橋地方法院檢察署檢察官因而於94年7 月31日以
      94年度偵字第6578號為不起訴處分，已如前述，顯見此不
      起訴處分係檢察官針對撤回告訴之程序事項而為認定，並
      非指被告於該案中對於告訴人甲○○提出傷害告訴之所述
      必然不實。
    2.告訴人甲○○雖提出其與被告於93年11月11日洽談和解時
      之錄音帶及譯文各1 件，以證明被告當時已坦承於前揭93
      年9 月3 日並未遭告訴人甲○○等人毆打云云，然該錄音
      帶經本院勘驗後，依其內容所載，可知告訴人甲○○明知
      當時有錄音，卻一再強硬要求被告自承未遭告訴人甲○○
      毆打，始願洽談和解事宜，而後被告始在員警蔡振明、被
      告友人之勸說下，自承「沒有揍」，有該勘驗筆錄1 件附
      卷可稽，是被告當時所承，顯係基於洽談和解之目的，且
      係出於告訴人故意誘導所致，是該錄音內容之真實性自屬
      可議；更遑論該錄音帶係事後製作，並非前揭時地之記事
      ，亦不足憑為推認告訴人甲○○有無於前揭時地傷害被告
      情事。故證人即於前揭時地洽談和解時在場之員警蔡振明
      於偵查及本院審理時固均證稱被告於洽談和解當時，確有
      說沒有遭告訴人毆打等語在卷（見95年偵續字第136 號偵
      查卷第71 頁 、本院卷第95頁），亦僅足證明被告有於前
      揭洽談和解時自承未遭告訴人毆打，然尚無從遽認被告該
      未遭告訴人傷害之陳述必然屬實。
    3.又依上開錄音內容中所載：「被告：沒有啦，頭部那個打
      的沒有什麼」、「告訴人：誰打你，誰打你頭？」、「被
      告：你你你…頭部」、「告訴人：我摸你頭是跟你說頭腦
      清醒點，這樣也叫打你？你驗傷單寫是手臂你卻說頭部？
      你照實說」、「告訴人：我摸你頭跟你說叫你頭腦清醒點
      …」、「被告：我是用手撥開，肩膀是沒什麼啦…」、「
      告訴人：我只有摸頭叫他清醒點」等語（見本院卷第59頁
      ），可知告訴人甲○○於前揭時、地，確有動手碰觸到被
      告頭部，此並據證人甲○○於本院審理時證稱：「因為當
      時被告都不理我，我要走時，我有摸被告的頭，就說你自
      己頭腦想清楚」等語明確（見本院卷第92頁），至於究係
      「摸」或「打」，係個人感受不同，至於究係「摸」或「
      打」，係個人感受不同，是被告於上開案件中指稱告訴人
      於前揭時地有打伊頭一節，尚難認係伊明知無該事實而故
      意捏造；況證人即被告之外甥乙○○於前開時地辦理母親
      喪事，因見被告遭毆而報警處理一節，亦據證人乙○○於
      本院審理時證述甚明（見本院卷第118 頁至第126 頁），
      證人乙○○於本院審理時雖就何人報警前後所述非一，惟
      衡諸當時伊係辦理母喪中，是否能詳細無訛記憶當時被告
      所發生前揭情事之先後順序、行為人，自非無疑；再參以
      被告因與告訴人、鄭堉志、「阿呆」間於前揭時地有所衝
      突，而受有左手臂紅腫，已據前開94年度偵字第6578號不
      起訴處分書記載甚明，至該驗傷診斷證明書雖未記載被告
      頭部受有傷害，惟告訴人甲○○於前揭時地既有碰觸到被
      告頭部，且告訴人夥同鄭堉志、「阿呆」找被告，意在理
      論解決財務糾紛，而剛開始時，被告始終不理告訴人甲○○、鄭堉志、「阿呆」，已據證人甲○○於本院審理時證
      述在卷（見本院卷第90頁、第92頁），是在前揭時地告訴
      人甲○○與被告洽談時，自不可能完全理性和平，則證人
      乙○○在辦理喪事之餘目視所及，則證人乙○○在辦理喪
      事時目視所及，既有看見告訴人甲○○碰觸被告頭部之動
      作，將之認為係被告遭毆，難謂非合理之懷疑，可徵證人
      乙○○關於被告於前揭時地有遭毆打之陳述，尚難認係與
      被告勾串而故意為誣陷告訴人甲○○；然該等證人既為被
      告所提出之證人，又係因前往弔唁被告之姊而在場，與被
      告自有一定情誼，則其等不無可能係為偏頗被告而誇大證
      詞，惟其等之證詞雖不可採而無法證明告訴人有於前揭時
      地毆打被告，亦不應據此反面推論被告所指不實明甚，公
      訴人以該等證人所述不可採，而據以推測被告係蓄意誣攀
      ，尚嫌速斷。另衡諸被告所提出之診斷證明書係記載被告
      所受傷害為左手臂紅腫，已如前述，苟被告係意在誣告告
      訴人甲○○傷害，自無庸再提該頭部遭毆情事，而被告既
      仍以遭告訴人甲○○毆打頭部為由提起前開傷害告訴，顯
      見被告當時係認其遭告訴人毆打無訛，被告主觀上既認伊
      於前揭時地遭告訴人毆打，遂前往警局報案提出告訴，尚
      非全然無據，縱所訴事實，雖不能證明係屬實在，然不能
      遽認有誣告犯意，被告並無虛構不存在之事實以誣陷告訴
      人甲○○。
  (三)被告指訴告訴人甲○○於93年8月5日，駕駛紅色BMW車輛前
    往被告位於臺北縣中和市○○路581巷31弄45之1住處樓下，
    要求被告鄰居楊坤鐘、吳輝煌轉知被告前揭恐嚇言詞，使被
    告心生畏懼，是否出於誣陷告訴人犯罪之意？
    1.被告以告訴人甲○○於93年8 月5 日前往伊住處，要鄰居
      楊坤鐘、吳輝煌轉知伊「要是再讓我看到，就要砍斷你的
      腳筋及用刀子捅屁股」等語，伊聽聞後心生畏懼為由，向
      臺北縣政府警察局中和分局對告訴人甲○○提出恐嚇告訴
      ，嗣因犯罪嫌疑不足，經臺灣板橋地方法院檢察署檢察官
      於94年7 月31日以94年度偵字第6578號為不起訴處分，已
      如前述，惟該不起訴處分理由，僅是指依被告所提出之證
      人楊坤鐘、吳輝煌所述，無從證明告訴人甲○○有何前開
      恐嚇被告情事，認告訴人犯罪嫌疑不足，因而在該案中對
      告訴人為不起訴處分，並未就被告指訴如何具體不實有所
      指摘，申言之，該不起訴處分僅係檢察官無法形成被告指
      訴之恐嚇犯罪事實存在之心證，並非指被告所述必然不實
      。
    2.證人楊坤鐘、吳輝煌固於偵查中證稱並無被告前開指訴情
      事（見95年度偵續字第136 號偵查卷第27頁至第28頁、第
      57頁），惟苟被告意圖誣陷告訴人甲○○，儘可提出業已
      串證之證人聯手誣指告訴人甲○○有前開恐嚇行為，自不
      可能隨意陳報不願符合其詞之證人，是縱證人楊坤鐘、吳
      輝煌於偵查中否認有為告訴人甲○○轉知上開恐嚇言詞予
      被告，亦難即認告訴人甲○○必然無上開恐嚇情事。況被
      告指訴上開恐嚇卷行時，始終堅稱有1 部紅色BMW 車輛，
      且被告於上開洽談和解時，在告訴人甲○○面前仍是表明
      在上開恐嚇犯行中有1 部紅色BMW 等語，亦據本院前開勘
      驗筆錄記載甚明（見本院卷第59頁），再參以告訴人甲○○之友人即綽號「阿呆」真實姓名年籍不詳之成年男子確
      有1 部紅色BMW 車輛一節，亦據證人甲○○於本院審理時
      證述明確（見本院卷第93頁），如於前揭時地未有該紅色
      BMW 車輛，則被告如何得知有該車？苟意在誣意，亦無特
      別表明是1 部紅色BMW 車輛之必要，可見被告此部分指訴
      ，尚難全然斷為虛妄，縱所訴恐嚇情事，不能證明係屬實
      在，然不能遽認有誣告犯意。
  (四)綜上所述，公訴人所舉之證據，尚無從使本院產生被告明知
    不實虛捏遭告訴人甲○○傷害、恐嚇之確信，被告告訴甲○○之前開案件，固經檢察官不起訴處分確定，但並無積極事
    證足認被告係完全出於虛構事實而誣告，被告所為核與誣告
    罪之成立要件尚不相當，此外又查無其他積極證據，足認被
    告有公訴人所指之誣告犯行，不能證明被告犯罪，揆諸首揭
    說明，自應為被告無罪之諭知。
據上論斷，應依刑事訴訟法第452 條、第301 條第1 項，判決如
主文。
本件經檢察官顏世翠到庭執行職務。
中　　華　　民　　國　　96　　年　　11　　月　　30　　日
                  刑事第十三庭    審判長法　官  李麗珠
                                        法  官  許映鈞
                                        法  官  俞秀美
上列正本證明與原本無異。
如不服本判決，應於送達後十日內敘明上訴理由，向本院提出上
訴狀
                                        書記官  林政良
中　　華　　民　　國　　96　　年　　11　　月　　30　　日
